【裁判字號】    95,上訴,1555
【裁判日期】    950629
【裁判案由】    政府採購法
【裁判全文】
臺灣高等法院刑事判決                95年度上訴字第1555號
上  訴  人  臺灣臺北地方法院檢察署檢察官
被      告  興大營造股份有限公司
兼上代表人  丙○○
被      告  合欣營造有限公司
兼上代表人  乙○○
被      告  寶祥營造有限公司
兼上代表人  甲○○
上列上訴人因被告違反政府採購法案件，不服臺灣臺北地方法院
95 年度訴字第60號，中華民國95年3月10日第一審判決（起訴案
號：臺灣臺北地方法院檢察署94年度偵字第9386號），提起上訴
，本院判決如下：
    主  文
原判決關於丙○○、乙○○、興大營造股份有限公司、合欣營造
有限公司部分，均撤銷。
丙○○、乙○○共同意圖獲取不當利益，而以協議，使廠商不為
價格之競爭，各處有期徒刑陸月，如易科罰金，均以參佰元折算
壹日，均緩刑貳年。
興大營造股份有限公司、合欣營造有限公司等廠商因其代表人，
執行業務犯政府採購法之罪，各科罰金新臺幣陸萬元。
其他上訴駁回。
    事  實
一、丙○○係臺北縣蘆洲市○○路186號3樓興大營造股份有限公
    司（下簡稱興大公司）之負責人；乙○○係臺北縣新店市○○路138巷14號2樓合欣營造有限公司（下簡稱合欣公司）之
    負責人；甲○○係臺中市○○區○○街490號10樓之1寶祥營
    造有限公司（下簡稱寶祥公司）之負責人。緣於民國（下同
    ）94年2月間，丙○○得知臺北市政府工務局養護工程處（
    下稱臺北市養工處）辦理「94年全市沉砂池淤泥清除工程」
    招標案，預算金額新臺幣（下同）1,910,103元、核定底價
    為1,795,000元，即有意承攬該案。丙○○為確保有三家公
    司以上參與招標以使招標機關確能開標決標，並使興大公司
    能順利得標，竟與乙○○共同意圖獲取不當利益（得標承包
    工程），而以協議使合欣公司不為價格競爭之犯意聯絡，由
    丙○○領取三份標單，其中一份交與乙○○，填寫合欣公司
    之相關投標文件及較高之投標價格；丙○○另基於意圖影響
    採購結果之犯意，出面向甲○○表示因參加前開採購案投標
    ，欲借用寶祥公司營利事業登記證、公司執照、公司大小章
    等證件作為陪標，甲○○亦予以應允後，丙○○即至寶祥公
    司借用前開資料製作寶祥公司參與投標前開採購案之相關文
    件，決定投標金額：興大公司標價1,855,000元、寶祥公司
    標價1,880,000元、合欣公司標價1,900,000元，並填寫標單
    ，復於94年2月15日利用興大公司在上海商業儲蓄銀行股份
    有限公司蘆洲分行（下簡稱上海儲蓄銀行蘆洲分行）帳號
    00000000000000號帳戶，以轉帳方式購買連號LCA0000000號
    、LCA0000000號、LCA200447號之上海儲蓄銀行蘆洲分行本
    票三張，作為興大公司、寶祥公司、合欣公司參加前揭工程
    招標案之押標金；復於翌（16）日連同上開三家公司之投標
    文件一同遞送至臺北市養工處，以圖獲取得標承包之不當利
    益。嗣於同年月17 日臺北市養工處辦理開標時，發現上述
    興大、寶祥、合欣三家投標廠商間之押標金本票連號，有重
    大異常關連，恐有足以影響採購公正之違法或不當行為，遂
    依政府採購法規定當場宣布保留決標。
二、案經法務部調查局臺北市調查處移送臺灣臺北地方法院檢察
    署檢察官偵查後聲請以簡易判決處刑，經原法院認不宜以簡
    易判決處刑，改依通常程序審理。
    理  由
一、被告兼興大營造股份有限公司代表人丙○○經本院合法傳喚
    ，無正當理由未於言詞辯論期日到庭，惟據其在原審之陳述
    ，對於上揭事實已坦承不諱；另被告兼寶祥營造有限公司代
    表人甲○○，及被告兼合欣營造有限公司代表人乙○○對於
    上揭犯罪事實，亦全部坦承不諱，其等供述互核相符；並有
    臺北市養工處94年2月17日「94年全市沉砂池淤泥清除工程
    」招標案開標紀錄、興大公司、寶祥公司、合欣公司工商登
    記及董監事資料、投標押金銀行本票三紙、興大公司帳號
    00000000000000號帳戶94年2月15日交易明細表、上海儲蓄
    銀行蘆洲分行94年3月28日上蘆洲字第09400071號函影本等
    件在卷可稽。足證被告丙○○、甲○○、乙○○等人之自白
    核與事實相符。本件事證明確，被告等人犯行堪予認定。
二、論罪法條：
  (一)按所謂獲取不當利益，其情形似乎不應以是否與市價相當為
    準；例如以合意方式使其他廠商不為投標，而由自己得標；
    縱使得標價格不超過市價，仍應認為屬於「獲取不當利益」
    。蓋若無圍標行為，則廠商未必可以獲得訂約機會，而獲得
    訂約機會可以獲得契約之對價，故其獲得訂約之機會，應認
    為已有不當利益存在（參見羅昌發教授著「政府採購法與政
    府採購協定論析」第373頁）。被告丙○○為確保有三家公
    司以上參與招標以使招標機關確能開標、決標，與被告乙○○共同意圖使興大公司能順利得標承包工程，而以協議使合
    欣公司不為價格競爭，由被告丙○○領取三份標單，將其中
    一份交與被告乙○○，填寫合欣公司較高之投標價格，而不
    為競標，所為係犯政府採購法第87條第4項之意圖獲取不當
    利益，而以協議，使廠商不為價格之競爭罪；被告丙○○、
    乙○○二人間，有犯意之聯絡及行為之分擔，皆為共同正犯
    。公訴意旨認被告丙○○、乙○○二人此部分所為係犯政府
    採購法第87條第6項、第3項之以詐術使開標發生不正確結果
    未遂罪，尚有未洽，其起訴法條應予變更。
  (二)被告丙○○另意圖影響採購結果之犯意，出面向甲○○表示
    因參加前開採購案投標，借用寶祥公司營利事業登記證、公
    司執照、公司大小章等證件作為陪標，所為係犯政府採購法
    第87條第5項前段意圖影響採購結果借用他人名義投標罪。
    被告甲○○同意將公司執照、公司大小章等證件供被告丙○○作為陪標，所為係犯政府採購法第87條第5項後段容許他
    人借用證件投標罪。
  (三)被告丙○○所犯政府採購法第87條第4項之意圖獲取不當利
    益，而以協議，使廠商不為價格之競爭罪，與同法第87條第
    5項前段意圖影響採購結果借用他人名義投標罪二罪間，有
    方法目的、原因結果之牽連關係，應從一重以政府採購法第
    87條第4項之罪論處。
  (四)被告丙○○、乙○○、甲○○分別係興大公司、合欣公司、
    寶祥公司之代表人，渠等既因執行職務而犯有違反政府採購
    法之行為，則自應依政府採購法第92條規定，對興大公司、
    寶祥公司、合欣公司科以政府採購法第87條第4項、第5項之
    罰金。
三、原審判決：
  (一)就被告丙○○、乙○○、興大營造股份有限公司、合欣營造
    有限公司部分，據以論罪科刑，固非無見。惟查，被告丙○○與被告乙○○共同意圖使興大公司能順利得標承包工程，
    而以協議使合欣公司不為價格競爭，所為係犯政府採購法第
    87 條第4項之意圖獲取不當利益，而以協議，使廠商不為價
    格之競爭罪；原判決被告丙○○、乙○○二人此部分所為係
    犯政府採購法第87條第6項、第3項之以詐術使開標發生不正
    確結果未遂罪，尚有未洽。公訴人之上訴意旨以興大公司、
    合欣公司之未遂犯行，未依刑法第26條規定減輕其刑，雖無
    理由；然原判決此部分既有上揭之可議，仍屬無可維持，應
    由本院將原判決關於被告丙○○、乙○○、興大營造股份有
    限公司、合欣營造有限公司部分，均撤銷改判。爰審酌被告
    丙○○、乙○○坦承犯行，犯後態度良好，暨其犯罪動機、
    目的、手段、所生危險及尚未造成實害、犯罪情節尚屬輕微
    等一切情狀，分別量處如主文第2項所示之刑，並均諭知易
    科罰金之折算標準。被告丙○○、乙○○未曾受有期徒刑以
    上刑之宣告，有臺灣高等法院被告前案紀錄表二份在卷可稽
    ，經此偵審程序，當知所警惕，信無再犯之虞，本院因認對
    其所宣告之刑，以暫不執行為適當，爰均併予宣告緩刑二年
    ，以啟自新。又，被告丙○○、乙○○分別係興大公司、合
    欣公司之代表人，渠等既因執行職務而犯有違反政府採購法
    之行為，則自應依政府採購法第92條規定，對興大公司、寶
    祥公司、合欣公司科以政府採購法第87條條第4項之罰金，
    如主文第3項所示。
  (二)就被告甲○○、寶祥營造有限公司部分，適用政府採購法第
    87條第5項、第92條、刑法第11條前段、第41條第1項前段之
    規定，並審酌被告甲○○坦承犯行，犯後態度良好，暨其犯
    罪動機、目的、手段、所生危險及尚未造成實害、犯罪情節
    尚屬輕微等一切情狀，量處被告甲○○有期徒刑參月，並諭
    知易科罰金之折算標準，以參佰元折算壹日；另以被告甲○○係寶祥公司之代表人，渠因執行職務而有違反政府採購法
    之行為，自應依政府採購法第92條規定，對寶祥公司科以政
    府採購法第87條第5項之罰金新臺幣伍萬元。其認定事實、
    適用法律及量處刑期、罰金，均為妥適。又，此部分並無未
    遂犯之問題，公訴人之上訴意旨以寶祥公司之未遂犯行，未
    依刑法第26條規定減輕其刑，指摘原判決此部分不當，為無
    理由，此部分上訴應予駁回。
四、被告興大營造股份有限公司、丙○○經本院合法傳喚，無正
    當理由未於言詞辯論期日到庭，爰不待其等陳述逕行判決。
據上論斷，應依刑事訴訟法第371條、第369條第1項前段、第364
條、第299條第1項前段、第300條，政府採購法第87條第4項、第
5項前段、第92條，刑法第11條前段、第28條、第55條、第41 條
第1項前段、第74條第1款，罰金罰鍰提高標準條例第2條，判決
如主文。
本案經檢察官田炳麟到庭執行職務。
中    華    民    國    95    年    6     月    29    日
                  刑事第十庭    審判長法  官  劉景星
                                      法  官  陳志洋
                                      法  官  陳博志
以上正本證明與原本無異。
如不服本判決，應於收受送達後十日內向本院提出上訴書狀，其
未敘述上訴之理由者並得於提起上訴後十日內向本院補提理由書
（均須按他造當事人之人數附繕本）。
                                      書記官  陳嘉文
中    華    民    國    95    年    7     月    3     日
附錄：本案論罪科刑法條全文
政府採購法第87條
（強迫投標廠商違反本意之處罰）
意圖使廠商不為投標、違反其本意投標，或使得標廠商放棄得標
、得標後轉包或分包，而施強暴、脅迫、藥劑或催眠術者，處一
年以上七年以下有期徒刑，得併科新臺幣三百萬元以下罰金。
犯前項之罪，因而致人於死者，處無期徒刑或七年以上有期徒刑
；致重傷者，處三年以上十年以下有期徒刑，各得併科新臺幣三
百萬元以下罰金。
以詐術或其他非法之方法，使廠商無法投標或開標發生不正確結
果者，處五年以下有期徒刑，得併科新臺幣一百萬元以下罰金。
意圖影響決標價格或獲取不當利益，而以契約、協議或其他方式
之合意，使廠商不為投標或不為價格之競爭者，處六月以上五年
以下有期徒刑，得併科新臺幣一百萬元以下罰金。
意圖影響採購結果或獲取不當利益，而借用他人名義或證件投標
者，處三年以下有期徒刑，得併科新臺幣一百萬元以下罰金。容
許他人借用本人名義或證件參加投標者，亦同。
第一項、第三項及第四項之未遂犯罰之。
政府採購法第92條
（廠商之代理人等違反本法，廠商亦科罰金）
廠商之代表人、代理人、受雇人或其他從業人員，因執行業務犯
本法之罪者，除依該條規定處罰其行為人外，對該廠商亦科以該
條之罰金。


司法院資訊處製作；財團法人民間司法改革基金會備份。
